【裁判字號】    89,判,685
【裁判日期】    890310
【裁判案由】    有線電視法
【裁判全文】
行  政  法  院  判  決                            八十九年度判字第六八五號
    原      告  觀昇有線播送系統股份有限公司
    代  表  人  甲○○
    訴訟代理人  徐則鈺  律師
    被      告  行政院新聞局
右當事人間因有線電視法事件，原告不服行政院中華民國八十八年一月二十五日台八
十八訴字第○三五○九號再訴願決定，提起行政訴訟，本院判決如左︰
    主  文
原告之訴駁回。
    事  實
緣原告係有線電節目播送系統業者，被告於民國八十七年三月三日十六時十八分，
在屏東縣屏東市○○路二○五號二樓外牆，測錄得原告於其系統第四十一頻道（彩虹
頻道）播放有男女性行為具體描述等畫面之節目，被告以其內容有違有線電法第三
十五條第一項第三款之規定，乃依同法第六十條第一項第四款規定，於八十七年四月
四日以建廣五字第○五○四二號函處原告罰鍰新台幣（下同）二十萬元。原告不服
，乃循序提起行政訴訟，茲摘兩造訴辯意旨於次：
原告起訴意旨略謂︰一、原處分認為影片內容有明顯渲染性行為暨性行為過程之具體
描述，認定內容為妨害公共秩序或善良風俗，內容逾越限制級標準。惟彩虹頻道播出
之內容第三點部分均以馬賽克處理遮掩，並依法律規定於鎖碼頻道播出，係遵循有線
電法之合法行為。而所謂公序良俗之定義，本就時常隨著時空環境之不同而變更標
準，類似案件之刑事終審法院高等法院日前即認定「自慰、口交是性行為方式之一，
如認為男女交媾沒有逾越限制級尺度，而自慰、口交就違反，此有違公平原則，而移
送機關也以性行為具體描述為由認為逾越尺度，但勘驗結果並沒有具體描述，且何謂
具體描述，本質上就有不同見解。」（參照台灣高等法院八十七年上易字第四九六四
號判決）。刑事法院已認定類似情節不屬於刑法上妨害風化或猥褻之定義，同理，行
政法上亦難以妨害公共秩序或善良風俗相繩。二、次查著作權法第三條第一項第七款
規定：「公開播送：指基於公眾接收訊息為目的，以有線電、無線電或其他器材，藉
聲音或影像向公眾傳達著作內容。由原播送人以外之人，以有線電或無線電將原播送
之聲音或影像向公眾傳達者，亦屬之。」原告屬於前開條文所稱「原播送人以外之人
」，依著作權法之規定，原告對於彩虹頻道播放之節目，不得加以修改或改作，否則
屬於侵害彩虹頻道公開播送權之行為，但被告對於原告播送彩虹頻道節目之行為，又
認為違反有線電視法，查有線電視法第三十二條規定：「系統經營者應將可供利用頻
道三分之一以上，交予頻道經營者經營。」原告對頻道經營者所播送之節目完全同步
播出，根本無法審內容，訴願及再訴願決定卻一再以原告與頻道經營者間之合約關
係，事個人商業行為，仍無免其應負之法律上責任，及有線電視法對有線電視之節
目未規定須事先送審，則系統經營者對其節目，不論依何種方式製播，均應負審查監
督之責，原告將此違法之節目內容播出，難謂無過失等為由，駁回原告訴願及再訴願
之申請。但查有線電法第三十五條第一項第三款及第六十條第一項第四款規定均無
處罰過失犯之規定，退萬步言，原告有何未善盡審查義務之過失，因有線電法未規
定處罰過失行為，被告加以處罰，亦屬違誤。台灣台北地方法院刑事庭近日對台北市
大安文山有線電公司負責人一件類似案例為無罪之判決，可資參酌。三、綜上所述
，原處分、訴願決定及再訴願決定之認事用法均有違誤，請判決均予撤銷等語。
被告答辯意旨略謂︰一、本件系爭節目之內容有男女具體性行為之描述、撫摸生殖器
官等煽情畫面，依我國社會一般人之倫理道德觀念，此等畫面之播出顯有妨害公共秩
序或善良風俗之情形，是屬不得播送之節目，而不問其是否於鎖碼頻道中播出且對第
三點部分以馬賽克方式處理遮掩。原告於其所經營之系統中播出系爭節目，顯已違反
有線電法第三十五條第一項第三款之規定，被告依法核處，並無不合。二、次查，
國家為達行政上之目的，乃訂定行政法規，課人民以行政法上之義務；而為達其效果
，對於違反其義務者，遂有罰則加以處分，藉以貫徹行政上之目的。行政機關於為行
政處分時，自有其行政裁量權，以求彈性適用，此與刑法之罪刑法定主義不同。刑事
犯以自然人為處罰主體，犯罪行為人經司法機關斟酌犯罪情節認為以不起訴處分為適
當者，予以不起訴處分，與犯罪行為人公司違反行政法之義務而應受行政罰之行為，
為截然兩事。原告所提類似案件，縱其播出內容業經高等法院判決無罪，其是否屬有
違行政法上之義務而應受行政罰之行為，仍應就其個案作妥適之裁量。本件系爭節目
內容有男子撫摸女子生殖器官、舔乳、精液自口中流出等猥褻畫面及性行為過程的具
體描述，原告於其所經營之系統中播出系爭節目，顯已違反有線電法第三十五條「
系統播送之節目內容不得有妨害公共秩序或善良風俗」之義務，其應受有線電法之
處罰，自不待言。三、末查，有線電法第三十五條之規定係為維護公共利益，原告
與第三人間之合約有何約定，純屬私權間之法律關係，不得據此免除其公法上應負之
義務。況原告對於經由接收衛星訊號再為傳送之節目，以現代傳播科技言之，可採取
截斷或延後衛星傳送訊號之方式過濾節目內容，此為其應注意並能注意之事項，因其
疏於注意，任令違法節目播送，自應負法律責任。四、綜上論述，原告違反有線電
法規定之事實甚為明確，被告於認事用法上並無違誤。祈請鈞院鑒核，駁回原告之訴
等語。
    理  由
按有線播送系統之節目管理，依有線電播送系統暫行管理辦法第二十條規定，準用
有線電法各有關之規定。違反者，依有線電法處罰之。又有線電節目內容，不
得有一、違反法律強制或禁止規定。二、妨害兒童或少年身心健康。三、妨害公共秩
序或善良風俗。違反者，處二十萬元以上一百萬元以下罰鍰，並得對違反本法規定之
頻道予以三日以上三個月以下之停播處分。有線電法第三十五條第一項、第六十條
第一項第四款分別定有明文。本件原告係有線電節目播送系統業者，於八十七年三
月三日十六時十八分，為被告在屏東縣屏東市○○路二○五號二樓外牆，測錄得其於
系統第四十一頻道播放有男女性行為具體描述之畫面節目，被告乃依首揭規定處原告
罰鍰二十萬元。原告起訴主張：系爭節目係合法向彩虹傳播事業有限公司購得，如有
違法，應對上游廠商處罰。又系爭節目係以鎖碼方式播出，應無違法。另依著作權法
第三條第一項第七款規定意旨，其不得對彩虹頻道播放之節目加以修改或改作，否則
即有違反著作權法之相關規定。被告遽予處罰，難謂適法等語。惟查原告於其所屬第
四十一頻道（彩虹頻道）播出「恥態曼陀羅」節目，內容有男女性行為具體描述等之
畫面，有該局測證有線播放系統播送節目內容作業記錄表、測錄影帶一捲及原告所檢
送該節目存檔帶、節目表可稽，被告乃依有線電法第三十五條第一項第三款規定處
以罰鍰，並無不合。又有線電法第三十五條第二項規定「有違前項第二款之虞之節
目，應於深夜或鎖碼頻道中播送。」所謂「有違前項第二款之虞之節目」，依有線電
法施行細則第二十九條規定，係指內容為電影片、錄影節目審查標準應列為限制級
者。換言之，於深夜或鎖碼頻道中播出者，係指有違有線電法第三十五條第一項第
二款妨害兒童或少年身心健康之虞者之限制級節目。至於違反該條項第三款之節目，
縱令於深夜或鎖碼頻道，仍不得播出。系爭節目內容有明顯渲染性行為之猥褻鏡頭，
依電影片檢查規範，有關性行為之認定標準，顯已逾越限制級範圍，應予刪剪或禁演
，系爭節目違反有線電法第三十五條第一項第三款之規定甚明。再有線電法對有
線電之節目未規定須事前送審，則系統經營者對其節目，不論依何種方式製播，均
應負審查監督之責。至其與第三人間之合約關係，則與原告是否應負前揭責任不生影
響。原告仍謂其不負擔注意義務云云，尚非可採。從而，本件原處分處原告罰鍰，核
無違誤。一再訴願決定遞予維持，俱無不合。原告之訴為無理由，應予駁回。
據上論結，本件原告之訴為無理由，爰依行政訴訟法第二十六條後段，判決如主文。
中    華    民    國     八十九      年      三      月       十        日
                    行 政 法 院 第 四 庭
                                審 判 長 評  事      葉  振  權
                                         評  事      吳  錦  龍
                                         評  事      吳  明  鴻
                                         評  事      尤  三  謀
                                         評  事      陳  光  秀
右  正  本  證  明  與  原  本  無  異
                                         法院書記官  張  惠  美
中    華    民    國     八十九      年      三      月       十        日


司法院資訊處製作；財團法人民間司法改革基金會備份。
